臺灣新竹地方法院刑事判決　　　　　　 93年度勞安訴字第1號
　　公　訴　人　臺灣新竹地方法院檢察署檢察官
　　被　　　告　乙○○○股份有限公司
　　兼上代表人　丙○○　男　52歲（民國41年10月5日生）
　　被　　　告　戊○○　男　6.
　　　　　　　　庚○○　男　4.
　　上四人共同
　　選任辯護人　沈培錚律師
上列被告等因業務過失致死等案件，經檢察官聲請簡易判決處刑
（92年度偵字第4010號），本院認不宜以簡易判決處刑，改依通
常程序審理，並判決如下：
    主  文
乙○○○股份有限公司、丙○○、戊○○、庚○○，均無罪。
    理  由
一、公訴意旨略以：被告丙○○係被告「乙○○○股份有限公司
    」（以下簡稱「東華公司」）之負責人；被告戊○○係「東
    華公司」新竹廠之廠長、被告庚○○則係「東華公司」新竹
    廠紡絲課課長，2人均係該公司之工作場所負責人，為從事
    業務之人。被告丙○○明知雇主應有符合標準之必要安全衛
    生安全設備，以防止機械、器具、設備等引起之危害；被告
    戊○○、庚○○於業務上亦應注意前述工作場所之安全，而
    依當時之情況，均無不能注意之情形，竟疏未注意，未於工
    作場所紡絲機之適當位置，設置明顯標誌之緊急制動裝置，
    以立即遮斷動力、並與制動系統連動，而能於緊急時快速停
    止機械之運轉，致使「東華公司」於民國92年2月14日起僱
    用之泰籍勞工「恰崩」（CHOB　KANBOOT），於92年5月27日
    23時許，在「東華公司」位於新竹縣竹北市泰和里125號工
    廠內，負責工廠紡絲機之處理斷捲絲作業時，因未一手拉住
    扶手、一手持美工刀，上半身遭捲絲纏繞住，又因紡絲機之
    緊急停止拉繩設置位置不當且無標誌，致「恰崩」未能及時
    拉住緊急停止拉繩以停止機台之運轉，其身體遂遭轉動中之
    滾筒捲入，同時頸部亦被捲絲纏繞，導致頭部及頸部遭受鈍
    力損傷而當場死亡。因認被告「東華公司」、丙○○係違反
    勞工安全衛生法第5條第1項第1款之規定，而發生同法第28
    條第2項第1款之勞工死亡災害，應分別依同法第31條第2項
    、第1項規定處罰，另被告戊○○、庚○○則均係犯刑法第
    276條第2項之業務過失致死罪嫌等語。
二、按犯罪事實應依證據認定，無證據不得認定其犯罪事實；又
    不能證明被告犯罪者，應諭知無罪之判決，刑事訴訟法第15
    4條第2項、第301條第1項分別定有明文。再按，事實之認定
    ，應憑證據，如未能發現相當證據，或證據不足以證明，自
    不能以推測或擬制之方法，為裁判基礎；且認定不利於被告
    之事實須依積極證據，苟積極證據不足為不利於被告事實之
    認定時，即應為有利於被告之認定；另認定犯罪事實所憑之
    證據，雖不以直接證據為限，間接證據亦包括在內，然而無
    論直接證據或間接證據，其為訴訟上之證明，須於通常一般
    之人均不致有所懷疑，而得確信其為真實之程度者，始得據
    為有罪之認定，倘其證明尚未達到此一程度，而有合理之懷
    疑存在而無從使事實審法院得有罪之確信時，即應由法院為
    諭知被告無罪之判決（最高法院40年台上字第86號、30年台
    上字第816號、76年台上字第4986號判例參照）。次按勞工
    安全衛生法關於罰則之規定，並未排除刑法第12條之適用，
    而違反勞工安全衛生法第31條之罪，並無處罰過失行為之特
    別規定，故必須行為人有犯罪之故意始能成罪。又按刑法上
    之過失，其過失行為與結果間，在客觀上有相當因果關係始
    得成立。所謂相當因果關係，係指依經驗法則，綜合行為當
    時所存在之一切事實，為客觀之事後審查，認為在一般情形
    下，有此環境、有此行為之同一條件，均可發生同一之結果
    者，則該條件即為發生結果之相當條件，行為與結果間即有
    相當之因果關係。反之，若在一般情形下，有此同一條件存
    在，而依客觀之審查，認為不必皆發生此結果者，則該條件
    與結果不相當，不過為偶然之事實而已，其行為與結果間即
    無相當因果關係（最高法院76年度台上字第192號判例、83
    年度台上字第4753號判決參照）。又不作為犯之成立，除須
    具備構成要件該當結果之發生、不為期待行為、不作為與結
    果間有因果關係、防止結果發生之事實可能性等客觀構成要
    件要素外，尚要求行為人具有「保證人地位」，即行為人須
    在法律上對於結果之發生負有防止之作為義務者，始足當之
    。足見對於勞工安全之責任，須視實際情況，探究其是否符
    合上述過失犯及不作為犯之成立要件。
三、公訴人認被告「東華公司」、丙○○分別涉犯勞工安全衛生
    法第31條第2項、第1項之罪、被告戊○○、庚○○涉犯刑法
    第276條第2項之業務過失致人於死罪嫌，無非係以：(1)被告
    庚○○於偵查中承認是「東華公司」紡絲課之現場負責人之
    自白；(2)證人甲○、丁○○於偵查中之證詞；(3)事故現場照
    片十二紙；(4)模擬事故照片二紙；(5)勘驗筆錄、相驗屍體證
    明書、驗斷書各一份；(6)行政院勞工委員會北區勞動檢查所
    （下簡稱北區勞檢所）92年8月1日勞北檢製字第0921010918
    號函暨函附之乙○○○股份有限公司新竹廠泰國籍勞工恰崩
    被捲致死職業災害檢查報告書各一件等資為論據。
四、訊據被告丙○○固承認其為「東華公司」之董事長，被告戊○○則承認於本件案發當時伊係「東華公司」新竹廠廠長，
    負責新竹廠之營運計畫執行、生產成本控制及主管之教育訓
    練，被告庚○○亦承認在「東華公司」新竹廠擔任紡絲課課
    長職務，負責紡絲課之生產、機器運作、人員安全訓練，而
    被害人即泰國籍勞工「恰崩」（CHOB　KANBOOT） 為紡絲課
    之機台操作員，主要工作內容是處理斷捲絲、維護機器正常
    運轉及困難之排除，以及92年5月17日23時許，紡絲課之員
    工「甲○」發現被害人「恰崩」之身體被捲入紡絲課第18號
    機台之2、3號滾筒上，發現時滾筒仍在運轉，經「甲○」拉
    緊急停車線後，滾筒才停止運轉，「恰崩」頸部因被捲絲纏
    繞，導致頭部、頸部遭鈍力損傷而當場死亡等事實，惟均堅
    詞否認有違反勞工安全衛生法及業務過失致死等犯行，被告
    「東華公司」、丙○○、戊○○、庚○○均辯稱：在本件案
    發前，北區勞檢所對工廠均有定期檢查，從未指責被告「東
    華公司」現場機具有何不妥，或現有之安全措施有不足夠之
    處，且就紡絲課現有之設備來說，已有兩道防護措施，員工
    亦都受有相當之訓練，知道如何避免本身之危害，被害人「
    恰崩」沒有依照公司教導之安全訓練步驟竟單獨一人處理斷
    絲而導致本件意外之發生，此為「恰崩」個人之嚴重疏忽，
    被告等並無過失等語。經查：
(一)被害人「恰崩」確係於92年5月27日23時許，在被告「東華
    公司」新竹廠紡絲課擔任機台操作員時，遭發現身體被捲入
    運轉中之第18號機台第2、3號滾筒上，頭部及頸部因受機器
    壓傷致鈍力損傷而當場死亡等情，業據被告「東華公司」、
    丙○○、戊○○、庚○○於本院準備程序訊問時，一致供明
    在卷（見本院卷第52頁背面），復據證人即發現「恰崩」被
    捲入機器之紡絲課機台操作員「甲○」及紡絲課組長丁○○
    迭於警詢、檢察官訊問時、本院勘驗現場訊問時證述明確（
    見92年度相字第248號相驗卷《下稱相驗卷》第3頁、第9頁
    背面、第10、32頁、本院卷第20、21頁），且被害人之上開
    死因，亦經臺灣新竹地方法院檢察署檢察官督同法醫師相驗
    屬實，並製有勘驗筆錄、相驗屍體證明書、驗斷書各一件及
    現場照片二十七紙附卷可稽（見相驗卷第5至8頁、第15至27
    頁、第39至44頁）；並有上開北區勞檢所92年8月1日勞北檢
    製字第0921010918號函暨函附之乙○○○股份有限公司新竹
    廠泰國籍勞工恰崩被捲致死職業災害檢查報告書、現場平面
    圖、現場照片等件在卷可參（見相驗卷第48至60頁）。足見
    本件被害人「恰崩」確實係因身體捲入上述第18號紡絲機機
    台之第2、3號滾筒，導致頭部及頸部受鈍力損傷而死亡之事
    實，堪以認定。
（二）惟本件應審究者為被告「東華公司」、丙○○是否有公訴
      人所指違反勞工安全衛生法第5條第1項第1款之行為？被
      告戊○○、庚○○對於被害人「恰崩」之死亡結果，是否
      有應注意、能注意而不注意之過失行為？或有防止死亡結
      果發生之作為義務之違反？
   1、關於被告「東華公司」、丙○○部分：
   (1) 上開北區勞檢所災害檢查報告書雖以：被告「東華公司」
      、丙○○對於紡絲機之處理斷捲絲作業有危害勞工之虞，
      未於紡絲機之適當位置設置有明顯標誌之緊急制動裝置，
      立即遮斷動力並與制動系統連動，能於緊急時快速停止機
      械之運轉，致被害人上半身遭捲絲纏繞住時，由於緊急停
      止拉繩設置位置不當且無相關標誌之情況下，未能及時拉
      ，而認定被告「東華公司」、丙○○有違反勞工安全衛生
      法第5條第1項第1款：「雇主對左列事項應有符合標準之
      必要安全衛生設備：一、防止機械、器具、設備等引起之
      危害」之規定（見相驗卷第56頁）。
   (2) 然查，本件發生事故之第18號紡絲機，於2、3號滾筒間設
      有一緊急停止拉繩，另於該滾筒右側設有一緊急開關，二
      者之設置目的均在使機台操作員遇緊急狀況時，得以利用
      該拉繩或開關讓機器停止運轉，以避免危害之發生等情，
      除據被告供承在卷外，並經本院先後於93年4月2日、同年
      11月8日至現場勘驗，且經實際操作上開拉繩及開關後，
      機台確實會停止運轉無誤，有勘驗筆錄及勘驗現場照片在
      卷可稽（見本院卷第20、30至33頁、第121頁），足認被
      告已於紡絲機上設置有避免危害之安全設備。
   (3) 又北區勞檢所上開檢查報告書雖認被告「東華公司」、丙○○有「緊急停止拉繩設置位置不當」且「無相關標誌」
      ，致被害人未能及時拉住拉繩以停止機台運轉之違反勞工
      安全衛生設施規則第45條：「雇主對於使用動力運轉之機
      械，具有顯著危險者，應於適當位置設置有明顯標誌之緊
      急制動裝置，立即遮斷動力並與制動系統連動，能於緊急
      時快速停止機械之運轉』暨上揭勞工安全衛生法第5條第1
      項第1款規定之行為。惟經本院勘驗現場結果，緊急停止
      拉繩係設置在2、3號滾筒間，已如上述，且該拉繩與地面
      間之距離為171公分，衡情一般成年人以站立之姿勢並向
      上舉起手，應均可輕易拉到該拉繩，此可由證人「甲○」
      於本院勘驗現場時，示範處理斷捲絲之標準動作即一手拿
      美工刀、一手握緊急停止拉繩上方之拉桿時，「甲○」握
      拉桿的手仍呈彎曲狀態可知（見本院卷第35頁），顯見緊
      急停止拉繩之設置位置客觀上看來，並無令機台操作者無
      法或不便使用之情形；再者，上開拉繩及開關上方，亦分
      別噴有「緊急停車線」、「緊急開關」之紅色中文字樣（
      按泰文部分為案發後加註，見本院卷第31至33頁），雖鑑
      定人即製作上開檢查報告書之勞動檢查員己○○於本院審
      理時稱：被害人是外勞，沒有標示泰文等語，而認此即為
      報告書所認之「無相關標誌」之情形云云，但被告「東華
      公司」對於被害人「恰崩」確實有實施勞工安全衛生教育
      訓練，此不僅一再為被告陳明，且上開檢查報告書亦有：
      92年2月14日已實施一般安全衛生教育訓練之記載（見本
      院卷第51頁），而此所謂之訓練，當然是訓練員工認識其
      所操作之機器性能、各項裝置之功能、操作方式及如何應
      變緊急狀況以避免危害之發生，故機器基本安全裝置之所
      在及操作方式如本件之「緊急停止拉繩」、「緊急開關」
      ，必是員工安全衛生教育訓練之重要課題，而被害人「恰
      崩」既然已接受該等訓練，且其既為機台操作員，每日主
      要之工作均在處理紡絲機台之斷捲絲及成品回收，衡情對
      於「緊急停止拉繩」、「緊急開關」之設置位置及功能，
      應已知之甚詳，故縱案發當時僅標示中文而未為泰文之標
      誌，亦應不至於影響被害人「恰崩」對於「緊急停止拉繩
      」、「緊急開關」設置位置之認識才是。公訴人援引上開
      檢查報告書關於「無相關標誌」之論據，而認被告「東華
      公司」、丙○○有違反勞工安全衛生法第5條第1項第1款
      規定之行為，似有誤會。
   (4) 又關於公訴人認被告未設置緊急制動裝置，以立即遮斷動
      力，並與制動系統連動，而能於緊急時快速停止機械之運
      轉部分，查經本院勘驗現場實際測試結果，由拉下「緊急
      停止拉繩」至2、3號滾筒完全停止運轉之時間為9秒43 ，
      由按下「緊急開關」至2、3號滾筒完全停止運轉之時間為
      9秒41，此有本院勘驗筆錄一份在卷可稽（見本院卷第121
       頁）。鑑定人己○○於本院審理時雖稱：因拉「緊急停
      止拉繩」與按「緊急開關」之停止運轉時間幾乎完全相同
      ，所以以此判斷紡絲機並沒有緊急制動裝置，即沒有煞車
      之作用等語。但此判斷標準是否正確，實有疑義，蓋拉「
      緊急停止拉繩」讓滾筒完全停止運轉之時間為9秒43，此
      係在紡絲機載滿紡絲材料運轉中所為之測試，並非空機測
      試，一般而言，載重之機器要停止運轉，本來就需要幾秒
      鐘之反應時間，鑑定人未考量紡絲機載重程度，即逕以9
      秒43之停止時間過長而以上述理由認定被告未設置緊急制
      動裝置，是否適當？再第18號機台已使用數年之久，業據
      被告承認在卷，而主管機關北區勞檢所過去對於「東華公
      司」所實施之安全衛生檢查，既從未針對紡絲機「未設置
      緊急制動裝置」一點提出糾正（見本院卷第61至75頁北區
      勞檢所檢查會談紀錄），可見北區勞檢所對於「緊急停止
      拉繩」、「緊急開關」之作用、功能並未質疑，甚至認為
      符合安全裝置標準，然卻於本件案發後以上述理由認定被
      告「東華公司」、丙○○有違反勞工安全衛生法之行為，
      此認定不無倒果為因之嫌。公訴人遽採北區勞檢所之上開
      認定，作為被告「東華公司」、丙○○犯嫌之論據，顯有
      誤會。
   (5) 綜上理由，本院認被告「東華公司」、丙○○就紡絲機已
      勞工安全衛生觀念，已盡勞工安全衛生法規要求雇主在勞
      工安全衛生方面所應履行之義務，況且勞工安全衛生法並
      無處罰過失行為之特別規定，已如前述，被告「東華公司
      」、丙○○既無明知應裝置安全設備而故意不為之行為，
      即與勞工安全衛生法之構成要件不符。
   2、被告戊○○、庚○○部分：
   (1) 查本件被害人「恰崩」於本案案發前，已在「東華公司」
      擔任機台操作員達三年餘之久，此有「恰崩」接受勞工安
      全衛生訓練之紀錄在卷可參（見本院92年度勞安簡字第2
      號卷第43、44頁）。而機台操作員之工作為處理斷捲絲、
      維護機器正常運作及困難排除，亦據被告庚○○於本院審
      理時供承在卷（見本院卷第167頁）。又發生斷捲絲情況
      時，警報器會響起（業經本院勘驗現場確認無誤，見本院
      卷第20頁），又機台操作員處理斷捲絲時，須待另一位員
      工到場協助始可處理，一人警戒準備有危急狀況時拉「緊
      急停止拉繩」，一人以一手持美工刀、一手拉緊急停止拉
      繩上方之拉桿以處理斷捲絲，此不僅為被告所自陳，另北
      區勞檢所上開檢查報告書第七項災害原因分析第（四）點
      亦為相同之記載（見相驗卷第54頁），並有斷捲絲處理操
      作規定及泰文譯文各一件在卷可按（見本院92年度勞安簡
      字第2號卷第39至42頁）。被害人「恰崩」既已在「東華
      公司」擔任機台操作員三年餘，工作經驗豐富，並曾接受
      勞工安全衛生教育訓練，對於上開處理操作規定理應知之
      甚詳，亦知如何操作機台，以維護自己之安全才是。
   (2) 又「東華公司」之機台操作員，平常是一操作員看管三台
      紡絲機，此業據被告自承在卷，可見機台操作員平時並不
      需要固定在機台或2、3號滾筒旁邊操作機器，通常而言是
      在警報器響起有斷捲絲之情形，機台操作員才會至2、3號
      滾筒處處理斷捲絲。而本件案發當時，第18號機台警報器
      並未響起乙情，亦據證人「甲○」於偵訊中證稱：我當時
      正推著推車去放紡絲品，回來時就看到死者（恰崩）捲在
      紡絲滾筒內，我就趕快跑去關機器，死者當時是在負責巡
      機台，看紡紗在機器內有無斷裂，我沒有看到他是如何捲
      進去，我發現死者時，他已經捲進去了等語（見相驗卷第
      9頁），可見證人「甲○」係在偶然經過之情況下，發現
      被害人「恰崩」被捲入滾筒，並非因聽到警報器響起才過
      去第18號機台，故可確定案發當時第18號機台並無斷捲絲
      之情形，故被害人「恰崩」應非為處理斷捲絲而至第18號
      機台第2、3號滾筒處才是；既然無處理斷捲絲之情形存在
      ，則被害人「恰崩」究係何因至第2、3號滾筒處，其目的
      為何，實為可疑，且此情形亦應屬「恰崩」個人之行為非
      被告戊○○、庚○○所能注意或預防；又退一步言，縱假
      然處理斷捲絲之準則、流程已如前述，被害人「恰崩」竟
      未遵守安全規則獨自一人處理，此顯為被害人「恰崩」個
      人當時之決定，並非由被告戊○○、庚○○決定，故對於
      「恰崩」之死亡結果，亦難令被告二人負過失之責。
   (3) 綜上，本件第18號紡絲機於案發當時既係由「恰崩」負責
      操作，衡情依「恰崩」之工作經驗，應可熟知機器避免危
      害之發生，然「恰崩」竟因上述客觀上可認係自己疏忽之
      原因，致自己捲入滾筒中，被告戊○○、庚○○對於此偶
      發之情形，自無法加以注意而無注意之可能，更遑論「恰
      崩」之死亡結果與被告二人有何相當因果關係，自不能以
      刑法第276條第2項之罪相繩。
五、此外，復查無其他積極證據足以證明被告「東華公司」、丙○○、戊○○、庚○○有何公訴人所指之犯行，既不能證明
    被告四人犯罪，自應均為無罪之諭知。
據上論斷，應依刑事訴訟法第452條、第301條第1項，判決如主
文。
本案經檢察官宋重和到庭執行職務。
中　　華　　民　　國　　94　　年　　1 　　月　　28　　日
                  刑事第六庭審判長法  官   遲 中 慧
                                  法  官   林 昌 義
                                  法  官   魏 瑞 紅
以上正本證明與原本無異。
如不服本判決，應於送達後10日內向本院提出上訴狀。
中　　華　　民　　國　　94　　年　　1　　 月　　31　　日
                                  書記官   陳 凰 榆
